臺灣新北地方法院民事判決
110年度重訴字第653號
原      告  丁照明  
訴訟代理人  王勝彥律師
被      告  丁克任  

            丁彥仁  
            丁子晉  
上 1 人 之                    
訴訟代理人  蔡炳楠律師
上列當事人間請求所有權移轉登記事件，經本院於民國111年7月
26日言詞辯論終結，判決如下：
    主  文
原告之訴駁回。
訴訟費用由原告負擔。
    事實及理由
壹、程序部分
    按不變更訴訟標的，而補充或更正事實上或法律上之陳述者
    ，非為訴之變更或追加，民事訴訟法第256條定有明文。原
    告起訴時聲明請求被告應將名下公同共有坐落新北市○○區○○
    段000○0000地號土地（應有部分10000分之314）及其上同區
    段3612建號建物（門牌號碼新北市○○區○○路0段00號5樓之2
    ，應有部分全部）移轉登記予原告，嗣於訴訟中更正土地為
    394地號土地（見重訴字卷第99頁，下與前開建物合稱為系
    爭不動產），核係更正其事實上之陳述，與前開規定相符，
    應予准許。
貳、實體部分
一、原告起訴主張：
　㈠原告於民國84年間向乾元建設股份有限公司（下稱乾元公司
    ）購買系爭不動產，原告之配偶江英桃（已歿）因在經濟上
    較需要安全感，希望原告將所購買系爭不動產借名登記在其
    名下，因倘若原告想要處分，江英桃定會知悉且法律形式上
    也需要其同意，對江英桃也算多一份保障，原告亦欣然同意
    ，於84年12月30日將系爭不動產登記其名下，迄江英桃109
    年1月17日過世、同年2月6日辦理遺產稅免稅證明為止，均
    無任何變動，目前由原告及3個兒子即被告繼承為公同共有
    。事實上，原告年事已高，系爭不動產乃原告與江英桃、原
    告妹妹丁○○3人終生辛苦、奮鬥所僅存，原告只求在此安養
    天年，不願變賣，系爭不動產身後自然歸子女所有。詎料，
    原告之次子即被告丁彥任仗勢渠懂幾分法律，竟揚言變賣系
    爭不動產，不顧原告可能流離失所，切斷原告與生活20餘年
    之生活起居空間亦在所不惜。甚至進而勸說原告么子即被告
    甲○○一同請求遺產分割，意圖變賣原告畢生胝手脂足迄今，
    所積存下來的避風港。原告自60、70年來，為求生計開小吃
    店賣麵賺取微薄利益以養家活口，與江英桃、丁○○3人所創
    之「姑嫂麵」逐漸打響名號，才得以積累財富，拉拔子女長
    大成人，並購入系爭不動產，因江英桃在經濟上較需安全感
    ，彼時即協議，渠每天工作後，自小吃店領取新臺幣（下同
    ）2,000元作為1日工資，而原告與丁○○2人是老闆兼夥計，
    未取分文，麵店日積月累下來所得均係用於繳納房貸與照顧
    家庭之用，丁○○認真打拚生活，終生辛勞迄今未婚，若真要
    計較，系爭不動產丁○○亦應有份，然其無欲無求，兒子居然
    如此僭越，實令原告悲從中來。
　㈡原告為系爭不動產之買賣契約當事人，且江英桃每日從麵店
    領取工資累積多年有相當之存款，可見江英桃並未將其工資
    所得作為繳納房貸之用，而系爭不動產雖以江英桃名義向臺
    北縣板橋信用合作社（現已改制為板信銀行，以下均以板信
    銀行稱之）辦理貸款，事實上之還款人均為原告，原告係在
    累積一定收入後，再將整筆存款存入江英桃之帳戶，直至97
    年9月因大兒子即被告乙○○工作後已逐漸有經濟能力，再以
    被告乙○○為貸款名義人轉向日盛銀行借貸，被告乙○○除前期
    有代替父母處理存入帳款事務外，後其更負責系爭不動產房
    貸，因此熟知其中來龍去脈。江英桃除麵店之收入，再無經
    濟能力購買系爭不動產，何況系爭不動產之簽約、申請貸款
    、繳納貸款，均由原告一肩承擔，因原告年事漸高，再由被
    告乙○○處理，系爭不動產為原告所有並無疑義。今江英桃既
    已死亡，原告與江英桃就系爭不動產之借名登記契約依民法
    第550條本文規定已經終止，且被告公同共有系爭不動產並
    無法律上之原因，致原告受有損害，爰類推適用民法第541
    條第2項、依民法第1148條第1項、第179條、第767條第1項
    中段規定請求移轉登記等語。
  ㈢並聲明：被告應將名下公同共有系爭不動產移轉登記予原告
    。
二、被告則以：
  ㈠被告乙○○部分：
    系爭不動產自一開始向板信銀行申請貸款以來，都是原告拿
    現金給被告乙○○去銀行臨櫃繳納，之後會去遠東銀行、聯邦
    銀行辦理貸款是因為利息較低，而當時聯邦銀行認為江英桃
    年紀比較大，貸款條件比較差，建議找年輕人來貸款，家裡
    只有被告乙○○願意出來辦貸款，所以從聯邦銀行開始就用被
    告乙○○的名義來貸款，被告丙○○、甲○○有幫忙繳，會直接拿
    現金給被告乙○○，江英桃從來沒有繳過貸款，被告乙○○同意
    原告之本件請求等語。
  ㈡被告丙○○、甲○○部分：
  ⒈原告於86年至90年期間，多次對子女表示，其與江英桃購買
    系爭不動產並同意登記於江英桃名下，係感謝江英桃多年不
    辭辛勞工作，同時照顧年幼子女之無私付出，也因當時原告
    有婚外情，為了讓江英桃可以安心，乃決定將系爭不動產登
    記在江英桃下，不論當時係以何人名義簽約，既然以江英桃
    名義登記為所有權人，法律上應屬贈與性質，並非原告將系
    爭不動產借名登記在江英桃名下。又原告與江英桃購買系爭
    不動產之時點正值夫妻財產制修正過渡期間，倘若原告認系
    爭不動產為其獨立出資，理應登記在自己名下，甚或簽署借
    名登記契約，避免日後產權之爭議，然系爭不動產自84年12
    月30日登記在江英桃名下，迄至江英桃死亡，長達25年之久
    ，何以從未聽聞江英桃論及借名登記之事？何以原告不在江
    英桃生前即要求辦理移轉登記，或在江英桃面前將此一事實
    訴說予子女知悉？莫非原告明知所謂借名登記並非事實，只
    能在江英桃死亡後杜撰虛構借名一事，企圖侵吞家母遺產？
  ⒉江英桃於85年6月至97年10月仍有工作收入，且還款帳戶為江
    英桃之板信銀行活期儲蓄存款帳戶，帳戶中原本就有高額存
    款，平均每月從其中扣繳貸款利息約2萬3,000元，而被告乙○○係於97年9月方參與系爭不動產之貸款抵押，故之前所發
    生之貸款還款情事，被告乙○○未及參與，無其他事證可證明
    原告所述為真實，僅能推定還款人為江英桃。原告於71年至
    75年間經商失敗，為躲避債權人追討而不常回家，江英桃為
    養活幼兒，於73、74年間與丁○○共同經營麵店，然麵店收入
    盡皆落入原告手中，江英桃為撫養幼兒、負擔家庭生活支出
    及開銷，要求原告應給付每日工作薪酬，原告始支付江英桃
    每日1,000元，於82年調高為2,000元。江英桃於97年麵店結
    束營業後，即要求被告丙○○、甲○○協助為其償還系爭不動產
    之每月貸款，被告丙○○、甲○○自97年11月起至109年2月止，
    每月各交付現金1萬6,000元（含貸款1萬元及家用6,000元，
    被告丙○○因婚後在外租屋，於104年8月家用降為3,000元）
    ，江英桃再將其中2萬元交由被告乙○○清償系爭不動產每月
    貸款。被告丙○○於江英桃死亡後辦理遺產申報時，始發現江
    英桃並無貸款債務，而係由被告乙○○於97年9月以其名義向
    日盛銀行貸款，且系爭不動產於85年間辦理之原始貸款金額
    為650萬元，被告乙○○以系爭不動產辦理抵押金額仍高達708
    萬元，甚不合理，推測應係原告於94年至96年間投資失利，
    轉向江英桃、被告乙○○索要金錢始辦理該轉貸情事，故被告
    丙○○、甲○○遂停止為被告乙○○償付貸款利息。
  ⒊系爭不動產自84年12月30日移轉登記為江英桃所有，至109年
    1月30日期間，所有權狀正本均係由江英桃保管，而原告與
    江英桃分睡不同房間，僅有江英桃知悉藏匿於何處，且不讓
    其他人進入其房間，亦自行保管重要證件，23年來未曾改變
    。直至江英桃死亡後，在整理遺物期間，被告乙○○不斷翻找
    東西，不似單純整理遺物，且原告多次走到江英桃房間門口
    ，提醒並催促被告乙○○翻找可能藏匿系爭不動產所有權狀之
    位置，之後被告乙○○從一隱密位置找出系爭不動產所有權狀
    正本後，原告始停止關心。又系爭不動產於江英桃生前均由
    其分配房間，且統一保管各房間鑰匙，被告乙○○於104年至1
    05年曾因夫妻失和要求搬回系爭不動產，惟未獲江英桃之同
    意，直至江英桃死亡後，原告使用強暴、脅迫房師使被告甲○○搬離，被告乙○○始舉家搬回而與原告共同生活至今。被告
    乙○○曾要求原告及丁○○將丁○○名下新北市○○區○○路0段000巷
    00弄0號之2轉讓作為條件，始願意以前開文化路房屋申請貸
    款供原告償還欠債，被告乙○○與原告之間有利益輸送等情，
    關係緊密相連，其說詞難以期待可信等語，資為抗辯。
  ⒋並聲明：⑴如主文第1項所示。⑵如受不利判決，願供擔保免為
    假執行。
三、本院之判斷：
  ㈠按訴訟標的對於共同訴訟之各人必須合一確定者，適用下列
    各款之規定：一、共同訴訟人中一人之行為有利益於共同訴
    訟人者，其效力及於全體；不利益者，對於全體不生效力，
    民事訴訟法第56條第1項第1款定有明文。被告乙○○雖對於原
    告之請求為認諾之意思表示（見重訴字卷第99頁），然此認
    諾對被告丙○○、甲○○係不利益，依前開規定對於全體被告不
    生效力，故無從以被告乙○○之認諾即為被告敗訴之判決，合
    先敘明。
　㈡原告主張其與江英桃就系爭不動產有借名登記關係，於江英
    桃死亡後，該借名登記關係終止，系爭不動產現以繼承名義
    登記為兩造公同共有，原告得類推適用民法第541條第2項、
    依民法第1148條第1項、第179條、第767條第1項中段規定請
    求被告將系爭不動產移轉登記為原告所有等語，被告丙○○、
    甲○○固未否認已自江英桃繼承系爭不動產，然就其等應否移
    轉所有權登記予原告，則以前揭情詞置辯。是本件兩造爭執
    所在厥為：原告與江英桃間就系爭不動產有無借名登記關係
    存在？經查：
　⒈按當事人主張有利於己之事實者，就其事實有舉證之責任，
    民事訴訟法第277條前段定有明文。原告主張其與江英桃就
    系爭不動產有借名登記契約關係存在，既為被告丙○○、乙○○
    所否認，自應由原告就此借名登記契約存在之事實負舉證責
    任。
　⒉原告雖提出其與乾元公司於86年3月25日就系爭不動產簽立之
    房屋點交接管證、乾元公司出具予原告之車位移交證明書等
    件為佐（見板司調字卷第17頁、第19頁），且被告甲○○亦不
    否認系爭不動產係由原告出面簽訂（見重訴字卷第102頁）
    ，而被告丙○○抗辯系爭不動產乃原告贈與江英桃（見重訴字
    卷第84頁），可見亦不否認系爭不動產之買賣係由原告出面
    與乾元公司洽談，然原告以自己名義購買系爭不動產，卻以
    江英桃名義登記，其原因為原告主張之借名登記，抑或被告
    丙○○、甲○○抗辯之贈與，均屬可能，故原告出面簽立買賣相
    關文件之證據，尚無從認定原告與江英桃間即有借名關係之
    存在。又原告固提出系爭不動產之建物改良物登記簿、抵押
    權設定契約書、江英桃所有板信銀行存摺、系爭不動產第一
    類謄本等件為證（見板司調字卷第21頁至第23頁、第29頁至
    第48頁），惟參酌兩造於江英桃過世後業已辦理系爭不動產
    之繼承登記以及遺產稅之申報，有系爭不動產111年3月31日
    列印之第一類謄本、財政部北區國稅局遺產稅免稅證明書等
    件可稽（見板司調字卷第27頁、第59頁至第65頁），則原告
    於江英桃死亡後，因兩造處理江英桃所留遺產之過戶、申報
    等事宜，在整理、清查江英桃遺物過程中取得開文件，係屬
    自然之事，故仍無猶憑此認定原告為系爭不動產之實質所有
    權人，而謂原告與江英桃間有借名登記關係存在。
  ⒊又原告聲請傳喚證人丁○○出庭作證，證人丁○○雖於本院證稱
    ：是我建議原告將系爭不動產登記江英桃的名字，可以給江
    英桃安全感，因為我聽我朋友說她先生買了一間房子，要用
    她先生自己的名字登記，但我朋友希望用她自己的名字登記
    ，所以我覺得房子如果登記在太太名下，太太會比較有保障
    ，才跟原告建議，原告也同意，江英桃很乖，房子要用她的
    名義登記她當然也同意等語（見重訴字卷第241頁）。然證
    人丁○○所稱建議原告以江英桃名義登記系爭不動產，可以給
    江英桃「安全感」、對江英桃比較有「保障」等語，僅能認
    定原告亦認為江英桃無安全感或無保障，而需要以系爭不動
    產加以提升或確保，惟此安全感或保障之給予是否即為原告
    所稱借用江英桃名義登記系爭不動產，抑或被告丙○○、甲○○
    所抗辯係原告將系爭不動產贈與江英桃，均非無可能，無從
    以證人丁○○當初建議之動機逕予判定，況證人丁○○於本院亦
    證稱：我不知道系爭不動產有沒有贈與、當時我沒有想到借
    名的事情等語（見重訴字卷第241頁、第243頁），益徵證人
    丁○○建議原告將系爭不動產以江英桃名義登記時，根本未曾
    認知係建議原告借用江英桃名義登記系爭不動產，亦不知情
    系爭不動產以江英桃名義登記究係借名登記，抑或贈與，自
    無從以其前開證詞認定原告與江英桃就系爭不動產間有借名
    登記關係存在。
  ⒋至於證人丁○○雖證稱：麵店裡面每天收的錢就是先給江英桃
    每天的薪水，再扣掉我要買食材的錢，剩下的就交給原告處
    理，原告還要繳納稅金，還有小孩要養，江英桃領的薪水就
    是要給江英桃的，不會讓她拿去繳貸款，去銀行繳款我沒有
    陪同過，但我直覺的想是原告在繳貸款等語（見重訴字卷第
    241頁、第242頁），然證人丁○○既未參與系爭不動產之貸款
    繳付，則其所稱「直覺」是原告繳納系爭不動產貸款，顯屬
    個人推測，且前開麵店乃證人丁○○與原告、江英桃共同經營
    ，渠等彼此間有配偶、兄妹等至親關係，證人丁○○所稱麵店
    收入分配方式，充其量僅係親屬間就麵店營運、家庭生活開
    銷之分工而已，即證人丁○○取走購買食材之金錢，並非表示
    係由證人丁○○一人單獨負擔麵店之食材成本，僅係由證人丁○○負責食材之採買工作而已，自無從以原告自麵店收入取走
    之金錢繳納系爭不動產之貸款，即認定系爭不動產係由原告
    自有資金繳納。另參酌系爭不動產於85年4月27日設定抵押
    予板信銀行時，係由江英桃作為借款（房貸）債務人，而於
    97年9月26日設定抵押予日盛銀行時，則改由被告乙○○作為
    借款（房貸）債務人，此觀系爭不動產之抵押權設定契約書
    、第一類謄本可知（見板司調字卷第30頁、第45頁），而被
    告乙○○並未否認被告丙○○、甲○○居住於系爭不動產時，亦有
    幫忙貸款之繳納（見重訴字卷第103頁），可見系爭不動產
    之貸款非憑原告或江英桃之力即可繳清，其等子女即被告於
    相繼成年後亦有分擔繳納貸款，更難單純以貸款繳付而認定
    系爭不動產之所有權歸屬。
　⒌又證人丁○○固證稱：系爭不動產之權狀正本是原告保管，放
    在原告房間內的鐵製箱子，我去打開箱子找朋友聯絡電話，
    有看到權狀在裡面云云（見重訴字卷第241頁、第243頁至第
    244頁），惟其於本院另稱：我不會注意權狀有沒有放在這
    個箱子裡，原告也沒有跟我講權狀放在箱子裡等語（見重訴
    字卷第241頁至第242頁），以及稱：我覺得權狀應該是放在
    這個箱子裡，我自己沒有打開過這個箱子等語（見重訴字卷
    第243頁至第244頁），關於有無打開過原告房間內鐵箱、有
    無注意該鐵箱內存放權狀正本、有無親眼目睹鐵箱內有系爭
    不動產所有權狀正本等節，前後證詞顯然不一，尚難憑其具
    有瑕疵之證詞而為有利於原告之認定。
　⒍至於原告雖聲請以當事人訊問方式傳喚被告乙○○，然本院審
    酌原告聲請傳喚證人丁○○之待證事實與被告乙○○相同，而證
    人丁○○之證詞已不足以支持原告主張之借名登記關係，被告
    乙○○為本件訴訟當事人之一，就本件訴訟標的有直接利害關
    係，其證詞之證明力已較一般證人為低落，無從補強原告之
    前開舉證，故認無予以傳訊之必要。 　
四、綜上所述，原告之舉證未能證明其就系爭不動產與江英桃間
    有借名登記關係存在。從而，原告類推適用民法第541條第2
    項、依民法第1148條第1項、第179條、第767條第1項中段規
    定，請求被告將公同共有之系爭不動產移轉登記為原告所有
    ，為無理由，應予駁回。
五、本件事證已臻明確，兩造其餘之主張、陳述暨攻擊防禦方法
    與證據，經本院斟酌後，認與本件判決結果已不生影響，故
    不一一加予論述，附此敘明。
六、據上論結，原告之訴為無理由，依民事訴訟法第78條，判決
    如主文。
中　　華　　民　　國　　111 　年　　8 　　月　　23　　日
                  民事第四庭    法　官　莊佩頴
以上正本係照原本作成
如對本判決上訴，須於判決送達後20日內向本院提出上訴狀。如
委任律師提起上訴者，應一併繳納上訴審裁判費。
中　　華　　民　　國　　111 　年　　8 　　月　　23　　日
                            書記官　李瑞芝